---
title: "PC1_Ejercicio 3"
author: "wesley"
date: "2025-09-14"
output: html_document
---

# Ejercicio 3 – Hotelling T² con Muestras Independientes

## 1. Muestras

Comparación de dos tratamientos farmacológicos (**TratA** vs **TratB**) en dos marcadores bioquímicos: **Glucosa** y **Triglicéridos** (mg/dL).  

- $n(TratA) = 28$  
- $n(TratB) = 32$  


## 2. Carga de Librerías y Simulación de Datos

```{r setup, message=FALSE, warning=FALSE}
library(tidyverse)
library(mvnormtest)   # mshapiro.test
library(biotools)     # BoxM / boxM
library(ICSNP)        # approx.hotelling.diff.test, HotellingsT2, T2.test
library(Hotelling)    # hotelling.test
library(summarytools)
library(ggpubr)
library(MASS)
library(ICSNP)
library(ergm)
library(rrcov)

set.seed(777)

# Simulación
nA <- 28; nB <- 32
muA <- c(100, 140)
muB <- c(95, 150)

SigmaA <- matrix(c(225, 60,
                   60, 400), 2, 2, byrow=TRUE)
SigmaB <- matrix(c(196, 30,
                   30, 625), 2, 2, byrow=TRUE)

A <- mvrnorm(nA, muA, SigmaA)
B <- mvrnorm(nB, muB, SigmaB)

datos2 <- bind_rows(
  tibble(Grupo="TratA", Glucosa=A[,1], Trigliceridos=A[,2]),
  tibble(Grupo="TratB", Glucosa=B[,1], Trigliceridos=B[,2])
) %>% mutate(Grupo=factor(Grupo))

```

## 3. Supuesto de Normalidad Multivariada

### Hipótesis

$H_0:$ Cada grupo sigue una distribución normal multivariada.

$H_1:$ Alguno de los grupos no sigue normalidad multivariada.


```{r}
X <- filter(datos2, Grupo=="TratA")[,2:3]
Y <- filter(datos2, Grupo=="TratB")[,2:3]

mshapiro.test(t(as.matrix(X)))
mshapiro.test(t(as.matrix(Y)))
```

### Conclusión

Con  

$𝑝> 0.05$

$𝑝> 0.05$ en caso X, no se rechaza $H_0$

Se asume normalidad multivariada en los dos tratamientos.


## 4. Supuesto de Homogeneidad de Matrices de Covarianza

### Hipótesis

$H_0: \sum_{TratA} = \sum_{TratB}$.

$H_1: \sum_{TratA} \neq  \sum_{TratB}$.


```{r}
results <- boxM(data=datos2[,2:3], group=datos2$Grupo)
summary(results)
```
### Conclusión:

Se obtiene $p < 0.05$, por lo tanto se rechaza $H_0$.

No se cumple la homogeneidad de covarianzas.



## 5. Prueba de Hotelling T² (independientes, varianzas desiguales)

### Hipótesis

$H_0: \mu_{TratA} = \mu_{TratB}$.

$H_1: \mu_{TratA} \neq  \mu_{TratB}$.

```{r}
ht2_welch <- approx.hotelling.diff.test(X, Y, mu0=c(0,0),
                                        assume.indep=TRUE, var.equal=FALSE)
ht2_welch

```

### Conclusión:

El $p-valor < 0.05$ → se rechaza $H_0$.

Existe diferencia significativa en la combinación promedio de Glucosa y Triglicéridos entre TratA y TratB.


## 6. Hipótesis con Vector Específico $\mu_0 = (5, -10)$

### Hipótesis:

$H_0: \mu_{TratA} - \mu_{TratB} = (5, -10) $.

$H_1: \mu_{TratA} - \mu_{TratB} \neq  (5, -10)$.

```{r}
approx.hotelling.diff.test(X, Y, mu0=c(5,-10),
                           assume.indep=TRUE, var.equal=FALSE)

```

### Conclusión:

El $p-valor < 0.05$ → se rechaza $H_0$.

La diferencia observada no coincide con el vector específico planteado.


## 7. Prueba Robusta T² (solo $\mu = 0$)

### Hipótesis:

$H_0: \mu_{TratA} - \mu_{TratB} = (0, 0) $.

$H_1: \mu_{TratA} - \mu_{TratB} \neq  (0, 0)$.

```{r}
T2.test(X, Y, mu=rep(0,2), method="c")
```

### Conclusión:

El test robusto confirma la diferencia multivariada entre los grupos.


## 8. Sintesis General

- Se cumple el supuesto de normalidad multivariada.
- No se cumple la homogeneidad de covarianzas
- Con la prueba de Hotelling T² (varianzas desiguales) se obtiene $p < 0.05$, indicando diferencias significativas.
- La prueba robusta también confirma las diferencias.

-> Los tratamientos A y B presentan diferencias significativas en los niveles conjuntos de Glucosa y Triglicéridos.

